【裁判字號】    92,苗簡,197
【裁判日期】    920703
【裁判案由】    債務人異議之訴
【裁判全文】
臺灣苗栗地方法院民事簡易判決  九十二年度苗簡字第一九七號
    原      告  乙○○
    被      告  甲○○
右當事人間債務人異議之訴事件，本院判決如左：
    主    文
原告之訴駁回。
訴訟費用由原告負擔。
    事實及理由
一、原告主張略以：兩造並不認識，系爭本票亦非由原告親筆簽名，雙方無任何債務
    關係，且原告未接獲支付命令及本票裁定，對被告聲請支付命令及本票裁定乙節
    均不知情，為此，請求撤銷鈞院九十二年度執字第二九八號強制執行程序等語。
二、被告則略以：兩造有遠房之親戚關係，係原告開車搭載其母親楊美華至被告住處
    ，被告坐在車上等候，由楊美華出面向被告借錢，及代理原告在系爭本票上簽名
    、用印，原告之印章為真正，且與聲請支付命令所據三張支票上之原告印文均相
    同；倘非確有系爭債務，何以同為連帶債務人之楊美華、許清松、江有福等人，
    均未對支付命令異議或對本票裁定提起抗告？何以原告不遵期異議、抗告或提起
    確認本票債權不存在訴訟？
三、按執行名義成立後，如有消滅或妨礙債權人請求之事由發生，債務人得於強制執
    行程序終結前，向執行法院對債權人提起異議之訴；如以裁判為執行名義時，其
    為異議原因之事實發生在前訴訟言詞辯論終結後者，亦得主張之；執行名義無確
    定判決同一之效力者，於執行名義成立前，如有債權不成立或消滅或妨礙債權人
    請求之事由發生，債務人亦得於強制執行程序終結前提起異議之訴；依前二項規
    定起訴，如有多數得主張之異議原因事實，應一併主張之；其未一併主張者，不
    得再行提起異議之訴；新修正之強制執行法第十四條定有明文。
四、查本院九十二年度執字第二九八號強制執行程序，係以本院九十一年度促字第一
    三九二八號支付命令、九十一年度促字第一三九三○號支付命令、九十一年度票
    字第七七二號本票裁定為執行名義，業經本院依職權調取前揭強制執行、支付命
    令及本票裁定卷宗，核閱屬實。本件之爭執重點，係原告對前揭支付命令及本票
    裁定提起本件債務人異議之訴，究竟有無理由？
五、原告對前揭九十一年度促字第一三九二八號及九十一年度促字第一三九三○號支
    付命令提起本件債務人異議之訴，究竟有無理由，茲詳述如下：
（一）按債務人對於支付命令，得不附理由向發命令之法院提出異議；債務人對於支
      付命令未於法定期間提出異議者，支付命令與確定判決有同一之效力；民事訴
      訟法第五百十六條第一項、五百二十一條有明白規定。從而，債務人對於支付
      命令，得不附理由向發命令之法院提出異議，而阻礙支付命令確定，債務人有
      抗辯之機會，若債務人未於法定期間提出異議，致支付命令發生與確定判決同
      一之效力，則確定之支付命令不僅有執行力，並有實體上確定力，嗣後即不得
      任意以訴訟否定，而牴觸其確定力，故異議之原因事實，須發生於執行名義成
      立後，並須為新發生之事由，其理甚明。是以，依強制執行法第十四條第一項
      前段、第二項及民事訴訟法第五百十六條第一項、五百二十一條之規定，以有
      與確定判決同一之效力之支付命令作為執行名義，須以其主張消滅或妨礙債權
      人請求事由，係發生於執行名義成立後之新事由，始得提起債務人異議之訴，
      若其主張此項事由在執行名義成立之前即已存在，則為執行名義之裁判縱有不
      當，亦非異議之訴所能救濟。
（二）復查前揭九十一年度促字第一三九二八號及九十一年度促字第一三九三○號支
      付命令，均於九十一年十月十一日送達於原告坐落於苗栗縣竹南鎮佳興里十一
      鄰十六巷三一號之住所，由原告之父親鍾年碧代收，此有附於前揭支付命令卷
      宗之送達回證可資為憑；原告亦自承當時居住於該處，載明於言詞辯論筆錄可
      參。核上開二份支付命令，均送達於當時原告之住所地，且由其同居之父親代
      為收受，已生合法送達之效力，原告收受該支付命令後，若認該支付命令所據
      以請求之系爭房屋貸款業已清償，即應於法定期間內聲明異議，使該支付命令
      失其效力，並於隨後之訴訟程序中為抗辯，乃原告竟不為異議之主張，而任由
      該支付命令確定，則支付命令已發生與確定判決同一之效力，今再以該執行名
      義成立（即支付命令確定）前已存在之事由（兩造間並無債務存在）提起本件
      異議之訴，顯與前揭法條規定及判例意旨不符，其訴已欠缺權利保護必要之要
      件，顯無理由。
（三）核前揭支付命令送達之處所為原告之
      人為同居於該處之原告父親鍾年碧，此為原告所當庭坦承，並有
      達回證附於前揭支付命令卷宗可稽，且參諸支付命令送達日期為九十一年十月
      十一日、系爭執行標的物查封日期為九十二年二月二十六日，原告提起本件訴
      訟之日期則為九十二年四月十一日，則自九十一年十月十一日送達日起迄九十
      二年二月二十六日查封標的物止，長達四月之久，原告父親鍾年碧實無長期隱
      匿之必要，原告顯有知悉支付命令而得聲明異議之機會，縱未即時於支付命令
      原告指稱不知支付命令之送達云云，與常理顯然不符，且迄未舉證以實其說，
      依舉證責任分配原則，原告自應受不利益之認定。再者，系爭支付命令因原告
      未於合法送達後二十日內異議，揆諸前揭說明，已生實體確定力，縱使原告主
      張不知支付命令送達等語為真，亦非提起債務人異議之訴所能救濟。
六、原告對前揭九十一年度票字第七七二號本票裁定提起本件債務人異議之訴，究竟
    有無理由，茲詳述如下：
（一）按「執行名義無確定判決同一效力者，於執行名義成立前，如有債權不成立或
      消滅或妨礙債權人請求之事由發生，債務人亦得於強制執行程序終結前提起異
      議之訴。」新修正強制執行法第十四條第二項定有明文。因本票裁定屬非訟事
      件，對於實體上權利存在與否無審查之權利，債務人即本件原告並無抗辯之機
      會，依據八十五年十月九日修正公布之新強制執行法第十四條第二項規定，此
      等消滅或妨礙債權人請求之事由，縱在執行名義成立前即已發生，原告仍得提
      起本件債務人異議之訴，以資救濟，合先敘明。
（二）惟查，九十一年度票字第七七二號本票裁定於九十一年十月二十九日送達於原
      告上開十六巷三一號之
      華代為收受，依民事訴訟法第一百三十七條第一項規定，已生合法送達之效力
      。然原告並未遵期對本票裁定提起抗告，迄執行標的物遭查封時，長達四個多
      月期間，亦未曾提起確認本票債權不存在之訴，則原告指稱不知有本票債務存
      在云云，顯有可疑。
（三）次查，系爭本票之共同發票人為原告之母親楊美華，其同為系爭本票裁定之債
      務人，且親收本票裁定之送達，倘系爭本票債務非真正，其何以不抗告或提起
      確認本票債權不存在之訴？況原告為其親生兒子，兩人又同居於該處，其豈可
      能不立即告知原告，而迅速依法救濟？原告指稱不知情云云，實與常情相悖，
      難以採信。
（四）再查，系爭本票發票日為九十一年八月四日、到期日為九十一年八月十五日，
      前揭支付命令所據三紙支票之票載到期日分別為九十一年七月十五日、九十一
      年七月二十三日、九十一年八月二十日，則應非同一筆借款，而係先後數筆借
      貸關係，且原告之母親楊美華同為系爭本票或支票之債務人，應深知多次借貸
      之原委，其多次借貸之情疏無隱匿原告之必要，同居於一處之原告亦應有知悉
      之可能，倘未經原告同意，原告豈可能一再任令以其名義融資？
（五）參諸系爭本票上之原告印文，與前揭支付命令所據三紙支票上之原告印文，均
      完全相同，則系爭本票上之原告印章應非虛假。依民法第三條第二項規定，蓋
      章與簽名生同等之效力，原告自應負系爭本票之共同發票人之責任。縱然原告
      之簽名係由其母親所代行，惟原告之印章既為真正，且原告顯然知悉借貸及開
      票等情，則該簽名之代行亦生合法之效力。
（六）從而，原告主張系爭本票債務不存在云云，洵屬無據，不足採信。
七、綜上論述，原告對前揭九十一年度促字第一三九二八號支付命令、九十一年度促
    字第一三九三○號支付命令及九十一年度票字第七七二號本票裁定提起本件債務
    人異議之訴，均無理由，應予駁回。
八、因本案事證已臻明確，兩造其餘主張陳述及所提之證據，均毋庸再予審酌，附此
    敘明。
九、據上論結，原告之訴為無理由，依民事訴訟法第四百三十六絛第二項、第七十八
    條，判決如主文。
中      華      民      國    九十二    年       七      月     三    日
                                    臺灣苗栗地方法院苗栗簡易庭
~B法      官  李麗萍
右正本證明與原本無異。
如不服本判決，應於判決送達後廿日內，向本院提出上訴狀。
~B書  記  官  蕭雅馨
中      華      民      國    九十二    年      七      月     三     日


司法院資訊處製作；財團法人民間司法改革基金會備份。
